【裁判字號】    97,易,372
【裁判日期】    970724
【裁判案由】    偽造文書
【裁判全文】
臺灣臺中地方法院刑事判決               97年度易字第372號
公  訴  人  臺灣臺中地方法院檢察署檢察官
被      告  己○○
            庚○○
共      同
選任辯護人  林佐偉律師
上列被告等因偽造文書案件，經檢察官提起公訴（95年度偵字第
28747號），本院判決如下：
    主  文
己○○、庚○○均無罪。
    理  由
一、公訴意旨略以：被告己○○與案外人陳卉歆（原名陳柔蓁，
    所涉詐欺罪嫌部分，由檢察官另發佈通緝中）係姊弟關係，
    被告庚○○與陳卉歆則係堂姊弟關係。緣陳卉歆前因詐騙告
    訴人甲○○之保險費，告訴人乃就其遭詐騙之損害賠償部分
    ，於民國95年間，向本院民事執行處聲請對陳卉歆之財產強
    制執行，經本院以95年度執冬字第17808號強制執行，將陳
    卉歆之財產予以查封、拍賣。詎陳卉歆為避免其財產遭拍賣
    、分配，竟與被告己○○、庚○○共同以通謀虛偽之方式，
    由陳卉歆簽發如附表所示之本票給被告己○○、庚○○收執
    ，再由被告己○○及庚○○分別向本院聲請本票裁定後，持
    該裁定於上開強制執行程序進行中，向法院聲請參與分配，
    使不知情之負責民事強制執行公務員，於職務上所製作之金
    額計算書分配表上為不實之記載。從而因被告己○○、庚○○2人之債權金額龐大，而分配得陳卉歆財產之大部分，其
    中被告己○○分得新臺幣（下同）89萬5683元，被告庚○○
    則分得101萬5108元（以上均含執行費），導致其他普通債
    權人所能分得之款項大幅減少，足生損害於法院強制執行之
    正確性及其他債權人之利益云云，因認被告2人涉犯刑法第
    214條使公務員登載不實罪嫌。
二、按犯罪事實應依證據認定之，無證據不得認定犯罪事實，又
    不能證明被告犯罪者，應諭知無罪之判決，刑事訴訟法第15
    4條第2項及第301條第1項分別定有明文。次按刑事訴訟法上
    所謂認定犯罪事實之證據，係指足以認定被告確有犯罪行為
    之積極證據而言；如未能發現相當證據或證據不足以證明，
    自不能以推測或擬制之方法，以為裁判基礎（最高法院29年
    上字第3105號、40年台上字第86號判例參照）。再按告訴人
    之告訴，係以使被告受刑事訴追為目的，是其陳述是否與事
    實相符，仍應調查其他證據以資審認（最高法院52年台上字
    第1300號判例參照）；又按按認定犯罪事實所憑之證據，無
    論其為直接或間接證據，在訴訟上之證明均須於通常一般之
    人均不致有所懷疑而得確信其為真實之程度，始得據為有罪
    之認定，倘其證明尚未達到此一程度而有合理之懷疑存在，
    以致無從形成對被告不利之確信時，依據罪疑利益歸於被告
    之法則，即應儘先為有利被告之判斷，不得徒憑主觀上之臆
    測遽行排除有利於被告之可能（最高法院76年台上字第4986
    號判例參照）。復按檢察官就被告犯罪事實，應負舉證責任
    ，並指出證明之方法，刑事訴訟法第161條第1項定有明文，
    因此，檢察官對於起訴之犯罪事實，應負提出證據及說服之
    實質舉證責任。倘其所提出之證據，不足為被告有罪之積極
    證明，或其指出證明之方法，無從說服法院以形成被告有罪
    之心證，基於無罪推定之原則，自應為被告無罪判決之諭知
    （最高法院92年台上字第128號判例參照）。
三、本件公訴人認被告己○○、庚○○涉犯上開罪嫌，無非以(一)
    案外人即被告二人之祖母陳張不依耕地三七五減租條例承租
    耕作案外人王汝同所有坐落臺中縣神岡鄉○○段第961號土
    地為臺中縣政府徵收後，發放補償款1316萬8906元，該款項
    其中部分嗣經轉入案外人即被告己○○之姊陳卉歆之寶華銀
    行帳戶（帳號：000000000000號），依其資金往來明細，於
    93 年1月2日由陳卉歆提款後，分別(1)以案外人即被告己○○之父戊○○之名義匯款50萬至被告己○○之郵局帳戶（帳
    號：00000000000000號），(2)另以案外人即被告庚○○之母
    陳淑媛之名義匯款100萬元至被告庚○○之土地銀行帳戶（
    帳號：00000000000000號），(3)再以陳淑媛之名義，匯款
    100萬元至案外人即被告庚○○之弟陳鴻翎之土地銀行帳戶
    （帳號：00000000000000號）等情，足徵被告二人已獲該筆
    土地補償款之分配，被告二人與陳卉歆之間尚無真實之債權
    債務關係，故其本票及其向執行法院申報之債權係屬偽造無
    疑。(二)前開土地徵收款應受分配人應有被告二人、陳卉歆與
    陳鴻翎，被告2人未能提出分配土地徵收補償款之計算方式
    ，陳鴻翎亦始終未出面主張，有違常情。(三)被告二人於陳卉
    歆多次借款不還後，仍一再貸借予陳卉歆，殊違常情。以及
    被告所提讓渡書之書寫字跡不一，讓渡書內容又與戊○○之
    證述內容不一致，且認為被告所抗辯之債權均係被告訴之後
    湊合而成，為其主要論據。
四、訊據被告己○○、庚○○均堅決否認有上開不法情事，辯稱
    ：
  (一)前開案外人即被告二人之祖母陳張不承租之土地權利已讓渡
    於案外人即被告己○○之父戊○○與案外人即被告庚○○之
    父丁○，嗣分別經戊○○以口頭轉讓予被告己○○、丁○亦
    以口頭轉讓予被告庚○○，故上揭土地補償款及地上物補償
    款共計1414萬806元應由被告二人受領；惟該筆補償款遭案
    外人即被告己○○之姊陳卉歆轉入其所有之戶頭，故被告二
    人與陳卉歆確實存有債權債務關係。
  (二)被告己○○所受領之50萬元為先前陳卉歆侵占戊○○之殘障
    津貼，且陳卉歆承諾於有錢後即會返還，故上開金額為戊○○委託己○○向陳卉歆追討，與補償款無涉。又，陳卉歆雖
    曾以案外人即被告庚○○之母陳淑媛名義各匯100萬元至被
    告庚○○及案外人即被告庚○○之弟陳鴻翎之帳戶。然陳卉
    歆亦曾於同日以陳淑媛名義匯款58萬4483元至案外人即被告
    庚○○之妹丙○○之帳戶。然上開所匯之金額為被告庚○○
    、陳鴻翎與丙○○以陳淑媛之名義與陳卉歆間投資基金本益
    之往來，或陳淑媛贈與丙○○之款項而與補償款無涉。故系
    爭本票債權係屬真實，並無使公務員登載不實之情等語。
五、經查：
(一)、前開案外人即被告二人之祖母陳張不就上開土地具有承租之
    權利，此有耕地租約書（參見偵卷第38頁）在卷可稽。次查
    陳張不就該權利業已轉讓予其子戊○○、丁○，亦有讓渡書
    一紙（參見偵卷第40頁）在卷可參。雖公訴人以該讓渡書上
    字跡不一，且內容與證人戊○○、丁○之證述經過並不完全
    相符，認該讓渡書恐係事後拼湊而得云云。然該讓渡書書立
    之日期為92年5月28日，早在案外人陳卉歆遭強制執行之前
    ，且其上之字跡，以肉眼觀之，並無明顯字跡不符之偽造痕
    跡，雖證人戊○○、丁○2人，對於簽立該讓渡書之經過陳
    述並不完全一致，然彼二人識字不多，智識不高，亦無相當
    之法律知識，對於簽立讓渡書之過程證述雖有不一，然均未
    悖離常情甚還，自均無礙於彼二人證述該讓渡書亦屬真正乙
    情，是公訴人否定該讓渡書之真實性乙節，尚難作為不利於
    被告二人之認定。再查該承租土地業經徵收，而領取該筆徵
    收補償款之權利亦由戊○○轉讓予其子即本案被告己○○、
    丁○轉讓予其子即本案被告庚○○二人，亦有證人即被告己○○之父戊○○於本院97年6月19日審理中證稱：「我有要
    讓渡給己○○，我沒有寫契約，我是口頭上講的，因為女兒
    陳卉歆已經嫁人了，所以我沒有讓渡給她……這600多萬元
    的補償款，我都要給己○○，因為我沒有其他財產，……」
    、「……應該是在補償款下來後不久，我就說要讓渡給己○○。」等語（參見本院卷第50至52頁）；以及丁○在本院97
    年6月19日審理中證稱：「當時還未徵收，當時是講以後如
    果有徵收的話，我和戊○○一人一半，當時確實不知道要不
    要徵收，只是寫說如果要徵收，就我們兩個人一人一半。」
    、「（問：你將上開讓渡書的權利，讓渡給何人？）答：讓
    給我兒子庚○○，沒有寫契約，是口頭講的。……（問：庚○○一人獨得補助款700萬元，對其他子女是否公平？）答
    ：老二陳鴻翎分到的房子也價值700萬元以上，應該沒有不
    公平，老四陳美蘭還沒嫁，以後再打算。」等語（第53至54
    頁）可資佐證，核證人戊○○、丁○二人上開證述，與民間
    關於子女財產分配之作法，並無重大違背，應得信屬真實。
    次查上開土地及地上物之徵收補償款共計1414萬806元復為
    案外人即被告己○○之姊陳卉歆匯入私人帳戶挪用，未交付
    被告等，亦有證人即曾任庄前村調解委員之紀經堂在本院96
    年度訴字第238號分配表異議之訴事件中具結證稱：「我處
    理的其中一項是土地款，縣政府有幫他們家補助領了一千三
    百一十幾萬元，承租人陳張不的兩個兒子丁○、戊○○要分
    ，但是那張支票被陳柔蓁（按：即陳卉歆之原名）拿去，要
    陳柔蓁拿出來，我到她家去談判，陳柔蓁母親也有去，丁○
    有去，丁○兒子庚○○開車帶我去，去講，她說錢會還，但
    是沒有辦法一次還，結果她要分期付款，兩個月一次，一次
    200萬元，當場開200萬元的支票為第一期款給丁○。其他的
    我就不知道了，只是口頭上說會再還給他們」、「第2次在
    丁○的家裡，陳柔蓁也是說要還，還是談同一件事。我比較
    清楚土地款，另外還有談到投資款的事情……土地款的部份
    ，陳柔蓁說一定會還，其他還有很多其他的會款、投資款，
    那次陳柔蓁只有口頭講說她一定會還而已，沒有開票。」、
    「（問：他們有無講說其他還有糾紛的？）答：其他的糾紛
    金額大約有600多萬元。第3次到調解會她就不去了。」等語
    （參見本院卷第79至80頁），並有補償費用領款明細表（參
    見偵卷第42頁）、陳卉歆（原名陳柔蓁）泛亞銀行存摺（帳
    戶：000000000000號）（參見偵卷第44至45頁）、寶華銀行
    太平分行96年4月30日 (96)寶平字第263號函（參見本院卷
    第26頁）在卷可稽。本院觀之上開徵收補償款及帳戶往來經
    過，均在案外人陳卉歆遭強制執行之前，自難認係事後偽造
    而得。此外，本件被告二人之本票債權於前開強制執行程序
    參與分配後，亦曾經案外人即其他參與分配債權人林麗卿以
    被告二人為被告提出民事分配表異議之訴，經本院以96年度
    訴字第238號受理後，亦認定被告2人與陳卉歆之本票債權應
    屬真正，而判決被告2人勝訴，此有該判決書一份在卷可稽
    ，並經本院調卷審閱無訛，足徵本件被告2人辯稱與案外人
    陳卉歆之間確有如本票所載之債權債務關係等語，尚非全然
    無據。
(二)、公訴人雖又以案外人陳卉歆分別(1)以案外人即被告己○○之
    父戊○○之名義匯款50萬至被告己○○之郵局帳戶（帳號：
    00000000000000號），(2)另以案外人即被告庚○○之母陳淑
    媛之名義匯款100萬元至被告庚○○之土地銀行帳戶（帳號
    ：00000000000000號），(3)再以陳淑媛之名義，匯款100萬
    元至案外人即被告庚○○之弟陳鴻翎之土地銀行帳戶（帳號
    ：00000000000000號）等情，認為被告二人業於徵收補償款
    下來後，即已獲得分配，資以否定被告本票債權之真正。惟
    查：上開(1)部分被告己○○辯稱其所受領之50萬元為先前陳
    卉歆侵占戊○○之殘障津貼，故上開50萬元為戊○○委託己○○向陳卉歆追討，與補償款無涉，此亦經證人戊○○於97
    年6月19日在本院審理中證述：「陳卉歆有像我借我的殘障
    津貼，是50萬元，當時是一次領取殘障津貼，我是要借她。
    」、「她是先拿去用，然後才跟我講她要借，因為我的存摺
    及印章都在陳卉歆手上，因為家裡不敢放存摺、印章，都寄
    放在她那邊。」等語可佐（本院卷第50頁背面參照）。又上
    開(2)、(3)部分，被告二人稱係案外人陳卉歆將其代為處理被
    告庚○○及案外人陳淑媛、陳鴻翎之投資基金之本益往來，
    除有證人即被告庚○○之妹丙○○於本院96年度訴字第238
    號分配表異議之訴中證稱陳卉歆與陳淑媛、陳鴻翎等人有投
    資往來之外（參見本院卷第76至78頁），亦經提出丁○與陳
    淑媛存簿及陳卉歆於寶華銀行前揭帳戶之往來明細表為憑，
    是該部分之匯款，自難認係徵收補償款之分配。
(三)、公訴人雖另以前開土地徵收款應受分配人應有被告二人、陳
    卉歆與陳鴻翎，被告二人未能提出分配土地徵收補償款之計
    算方式，陳鴻翎亦始終未出面主張，有違常情云云。惟本件
    土地徵收補償款之分配情形已如上述，要難以被告2人未能
    提出分配計算方式與案外人即被告庚○○之弟陳鴻翎未出面
    主張有違常情，即遽以推認被告二人與案外人陳卉歆之本票
    債權係屬偽造。
(四)、公訴人雖又稱被告二人於陳卉歆多次借款不還後，仍一再貸
    借予陳卉歆，殊違常情云云；惟查被告二人與案外人陳卉歆
    誼屬同胞、親戚，且證人即被告己○○與案外人陳卉歆之母
    乙○○到院證稱：「〔問：於94年9月12日你是否有拿你的
    土地拿去抵押，然後要辛○○（按：即被告己○○之妻）以
    借款人的名義，向安泰銀行借150萬元給陳卉歆？〕答：有
    。」、「（問：之前陳卉歆已積欠家裡很多債務，你為何還
    要要辛○○以借款人的名義借錢給她？）答：因為是女兒，
    她求我再借她一次，過了這一次，以後會一起還，所以我才
    跟辛○○說再借她一次。」、「（問：你跟陳卉歆去銀行的
    那一次，是不是無法貸款？）答：是，所以我才叫辛○○幫
    忙。」（參見本院卷第52頁背面），又證人即被告己○○之
    妻辛○○亦在本院證稱：「（問：這件150萬元的事，你是
    何時跟己○○說的？）答：因為我覺得不妥，直到快撥款前
    ，我才跟我先生說，他一開始不答應，後來他有去找陳卉歆
    ，之後我先生就同意借陳卉歆這筆錢……」、「（問：這
    150萬元，是何人還的？）答：是我先生（按：即被告己○○）還給銀行的。」（參見本院卷第54頁背面至55頁）等語
    ，則以上揭150萬元之債權為例，被告己○○再為借貸係源
    於乙○○基於母女親情而請求辛○○協助貸款，以致後續產
    生被告己○○對陳卉歆之該筆債權債務關係；由之，被告二
    人基於家族親情，而一再貸借亦非純屬不可想像之事，公訴
    意旨認為有違常情等，似難遽採為不利於被告二人之認定。
(五)、被告二人另辯稱於93年10月13日同往案外人即被告己○○之
    姊陳卉歆處質問有關欠款反還之事，陳卉歆始同意返還，然
    當日陳卉歆與庚○○對數額仍有爭議，故票號0000000號之
    本票當時並未填載金額及發票日，嗣94年2月9日雙方始對金
    額達成共識，故陳卉歆始補填發票日、金額及到期日以完成
    發票行為。故該本票之發票日期雖為94年2月9日，但於93年
    10月13日時即已要求陳卉新開立，於94年2月9日補充完成，
    故該票號與票號為0000000之票號連號。經核被告2人上開辯
    詞尚未脫情理之外，尚難因為該本票之票號連號即遽認係同
    一時間或短時間內接續偽造。
(六)、綜合上述，本件被告二人所辯，尚非全然無據，而檢察官並
    未提出積極證據證明被告二人確有如檢察官所起訴之犯罪事
    實，以供本院參酌；公訴人所舉上開證據，其證明力亦尚未
    到達至通常一般之人均不致有所懷疑而得確信被告二人確有
    違反刑法第214條之犯行，本院復查無其他積極證據足資證
    明被告犯罪，則就被告二人是否有此犯罪情事容有合理之懷
    疑存在，本院既無從形成對被告二人不利之確信，揆諸上開
    條文及判例意旨，自應均為被告二人為無罪之諭知，以免冤
    抑。
據上論斷，應依刑事訴訟法第301條第1項判決如主文。
本案經檢察官壬○○到庭執行職務
中    華    民    國    97    年    7     月    24    日
                  刑事第十四庭    法  官  洪堯讚
上正本證明與原本無異。
如不服本判決，應於收受送達後10日內向本院提出上訴書狀（應
敘述具體理由並附繕本）。
上訴書狀如未敘述理由，應於上訴期間屆滿後20日內補提理由書
於本院。
                                  書記官  沈慧玲
中    華    民    國    97    年    7     月    24    日
附表：
┌───┬──────┬─────┬──────┬─────┬────┐
│ 編號 │發票日      │ 票面金額 │ 到期日     │ 票據號碼 │持有人  │
│      │            │（新台幣）│民國年.月.日│          │裁定案號│
├───┼──────┼─────┼──────┼─────┼────┤
│  1   │93年5月8日  │ 0000000元│ 94.5.30    │0000000   │己○○  │
│      │            │          │            │          │        │
│  2   │93年10月13日│ 0000000元│ 94.10.15   │0000000   │95年度  │
│      │            │          │            │          │票字第  │
│  3   │94年9月29日 │ 0000000元│ 94.12.15   │0000000   │11708號 │
├───┼──────┼─────┼──────┼─────┼────┤
│  4   │93年5月8日  │ 0000000元│ 94.5.30    │0000000   │庚○○  │
│      │            │          │            │          │95年度  │
│  5   │94年2月9日  │ 0000000元│ 95.2.15    │0000000   │票字第  │
│      │            │          │            │          │11707號 │
└───┴──────┴─────┴──────┴─────┴────┘


司法院資訊處製作；財團法人民間司法改革基金會備份。
